【裁判字號】    92,台上,2368
【裁判日期】    921031
【裁判案由】    異議之訴
【裁判全文】
最高法院民事判決                              九十二年度台上字第二三六八號
    上  訴  人  丙○○
    訴訟代理人  許國棟律師
    被 上訴 人  甲○○
                乙○○
右當事人間異議之訴事件，上訴人對於中華民國九十一年三月六日台灣高等法院第二
審判決（九十年度上字第一一七九號），提起上訴，本院判決如左：
    主  文
上訴駁回。
第三審訴訟費用由上訴人負擔。
    理  由
本件上訴人主張：被上訴人與伊間之強制執行事件，業經台灣宜蘭地方法院（下稱宜
蘭地院）以八十八年度執字第一二一○號受理，先後對伊所有宜蘭地院第一審判決附
表（下稱附表）所載不動產實施強制執行，被上訴人所持以聲請執行之執行名義為宜
蘭縣宜蘭市調解委員會（下稱宜蘭市調解會）八十六年民調字第三一號調解書，該調
解書固載有伊願返還被上訴人及訴外人鐘巧枝新台幣（下同）八百萬元，惟兩造於調
解成立後之民國八十七年一月十九日，就該事件另達成協議，約定改由伊將其所有坐
落宜蘭市○○段艮門小段第三三○之一○四號土地上與建商合建應受分配之地面層攤
位編號第四七、四八號移轉與被上訴人乙○○，編號第四九號移轉與被上訴人甲○○
；第二層編號五七、五八號依序移轉與乙○○、甲○○（以上攤位下稱系爭攤位），
作為抵償右開債權之用，前開執行名義已有消滅原因，伊得提起本件異議之訴等情，
求為宜蘭地院八十八年度執字第一二一○號強制執行事件就伊所有如附表所載不動產
之強制執行程序應予撤銷之判決。
被上訴人則以：兩造間之協議書並無消滅原債權之效力，且該協議書有得解除與撤銷
之事由，伊已經為解除、撤銷之意思表示，伊自得依兩造間所成立之調解為執行名義
，聲請強制執行等語，資為抗辯。
原審以：上訴人主張被上訴人前以八十六年一月十日宜蘭市調解會八十六年民調字第
三一號調解書為執行名義，聲請對上訴人所有如附表所載不動產實施強制執行，並業
經宜蘭地院以八十八年度執字第一二一○號受理並執行在案，該調解書載有上訴人願
返還被上訴人及訴外人鐘巧枝八百萬元。兩造於調解成立後之八十七年一月十九日，
就該事件另達成協議，約定改由上訴人將其所有之系爭攤位移轉與被上訴人，作為抵
償上開債權之用，系爭攤位之合建工程迄今僅整地，尚未動工，上訴人迄未給付系爭
攤位等情，為兩造所不爭執，並有調解書、協議書附卷可稽，應堪信為真實。又兩造
於調解後，復為上開協議，係屬新債清償之約定，以移轉攤位作為新債清償。按因清
償債務而對於債權人負擔新債務者，除當事人另有意思表示外，若新債務不履行時，
其舊債務仍不消滅，民法第三百二十條定有明文。查兩造於八十七年一月十九日訂立
之協議書中，就新債清償無明文約定履行期限，惟其約定之給付標的為系爭攤位之移
轉，則該協議之履行期限，應就上訴人與員成興業有限公司（下稱員成公司）於八十
六年七月十一日所訂立之合建契約書一併觀察解釋。該合建契約書第十三條約定工程
期限為：「本約成立後七個月內辦理建築執照申請，自領得全部建築執照六個月內正
式開工，並於正式開工起一千個工作天完工（以向工務局申報完工之日為準）。」此
完工日之約定進程基本上與宜蘭縣政府建設局建造執照之規定開工期限等相符，且員
成公司於約定期限內辦理建造執照申請，有宜蘭縣政府建設局八十六年二月二十四日
建局管字第七一七號建造執照影本一份在卷可稽，該建造執照已載明系爭合建工程之
規定竣工期限為九十年二月二十四日。此建造執照於兩造協議書成立前即已存在，應
認兩造對系爭工程之竣工日期有所認識，兩造對於協議書之履行期限，即為該合建契
約原建造執照所定之期限，即九十年二月二十四日。上訴人雖辯稱被上訴人於簽訂新
債清償協議時已知悉該大樓合建案因經濟不景氣，地主人數眾多，意見時有分歧而變
更規畫，乃於該協議書附註欄約定：「若合建大樓規畫變更，三方應同意隨同變更」
，而員成公司之建造執照依宜蘭縣政府建設局函示其竣工期限展期至九十六年二月二
十四日，本件之給付期限亦應變更為九十六年二月二十四日云云。而兩造之協議書內
附註「若合建大樓規畫變更，三方應同意隨同變更」，然依兩造之協議，上訴人之給
付為移轉系爭攤位予被上訴人，附註之文意解釋，應係該大樓之內部規畫致攤位有所
變更而言，不能解釋為對原未明確約定之給付期限，得因建商延期甚至未動工而無限
延期。縱合建契約建商之建造執照之有效延至九十六年二月二十四日，亦不能因此即
謂兩造之新債清償期限亦隨之延期，二者實屬不同之契約關係。上訴人主張本件合建
契約之建造執照延期竣工期限尚早，無逾期完工，給付期限未屆至等語，並不可採。
又查上訴人對於新債之清償，若不能履行或不為履行，被上訴人即可請求上訴人履行
舊債務，並不以上訴人對於新債務之不能履行，是否有可歸責之原因。兩造間協議書
之給付期限為九十年二月二十四日，而上訴人與員成公司之合建契約工程，上訴人未
依合建契約之約定於取得建照後六個月內開工，迄今尚未動工，上訴人有關協議書之
給付既尚未履行，其舊債務並不消滅，從而被上訴人執有效成立之調解書，聲請宜蘭
地院強制執行，自屬合法，上訴人主張前開調解書之執行名義成立後，因兩造另有變
更給付內容之協議，有妨礙債權人請求之事由發生云云，並不足採，其異議之訴為無
理由，應予駁回等情，爰維持第一審所為上訴人敗訴之判決，駁回其上訴，經核於法
尚無不合。上訴論旨，就原審採證、認事之職權行使，指摘原判決不當，聲明廢棄，
非有理由。至於原判決贅論上訴人無取得使用執照及交付標的之可能部分，對於判決
之結果，尚不生影響，併予明。
據上論結，本件上訴為無理由。依民事訴訟法第四百八十一條、第四百四十九條第一
項、第七十八條，判決如主文。
中      華      民      國    九十二    年      十      月    三十一    日
                              最高法院民事第六庭
                                  審判長法官  吳  正  一
                                        法官  劉  福  來
                                        法官  鄭  玉  山
                                        法官  黃  義  豐
                                        法官  沈  方  維
      右正本證明與原本無異
                                              書  記  官
中      華      民      國    九十二    年     十一     月     十九     日


司法院資訊處製作；財團法人民間司法改革基金會備份。
